【裁判字號】    99,判,1366
【裁判日期】    991223
【裁判案由】    新型專利舉發
【裁判全文】
最  高  行  政  法  院  判  決
                                      99年度判字第1366號
上  訴  人  經濟部智慧財產局
代  表  人  王美花
上  訴  人
即 參加 人  陳春宏
訴訟代理人  陳啟舜  律師
被 上訴 人  台達電子工業股份有限公司
代  表  人  鄭崇華
上列當事人間新型專利舉發事件，上訴人對於中華民國98年10月
29日智慧財產法院98年度行專訴字第78號行政判決，提起上訴，
本院判決如下：
    主  文
上訴駁回。
上訴審訴訟費用由上訴人負擔。
    理  由
一、被上訴人前於民國(下同)94年5月13日以「風扇扇框」向上
    訴人申請新型專利，經上訴人進行形式審查准予專利後，發
    給新型第M275681號專利證書。嗣94年12月27日上訴人即參
    加人以該專利違反專利法第94條第4項規定，不符新型專利
    要件，對之提起舉發。被上訴人於95年3月9日提出系爭專利
    申請專利範圍之更正。經上訴人審查認該更正違反專利法第
    108條準用第64條第2項之規定，應不准更正。系爭舉發案仍
    依原公告本審查，以系爭專利違反專利法第94條第4項之規
    定，於98年2月4日（98）智專三(一)05017字第09820059830號
    專利舉發審定書為「舉發成立，應撤銷專利權」之處分。被
    上訴人不服，提起訴願，亦為經濟部於98年5月13日以經訴
    字第09806111920號訴願決定書為訴願駁回之決定，被上訴
    人不服，提起本件行政訴訟。
二、被上訴人起訴主張：被上訴人於95年3月9日提出之更正，係
    以『原申請專利範圍第3項直接併入原申請專利範圍第1項、
    原申請專利範圍第17項直接併入原申請專利範圍第14項』方
    式提出更正。更正後之申請專利範圍第1項為「一種風扇扇
    框，用以包圍風扇之轉子，包括：一第一框架，具有至少一
    延伸部，該延伸部具有一扣孔；以及一第二框架，具有與該
    延伸部相對應之一導槽及一扣件，使該第一框架與該第二框
    架相接合或分離，其中該導槽之側壁設有至少一肋條。」；
    更正後之申請專利範圍第13項為「一種風扇，包括：一第一
    扇框，具有至少一延伸部，該延伸部具有一扣孔；一第二扇
    框，具有與該延伸部相對應之一導槽及一扣件，使該第一框
    架與該第二框架相接合或分離，其中該導槽之側壁設有至少
    一肋條；以及一轉子，係設置於該扇框內。」此二申請專利
    範圍分別為原核准公告之申請專利範圍第3項、第17項之完
    整保護範圍，故未變更原核准之申請專利保護範圍之範疇。
    另此二申請專利範圍所加入之限制是在『導槽側壁』加設『
    肋條』，亦即此二申請專利範圍在『第一扇框』、『第二扇
    框』、『延伸部』、『扣孔』、『導槽』、『扣件』及『轉
    子』之間的連接關係並未有任何改變，故與前述元件相關之
    結構或關係，亦不會有所改變。且更正後各附屬項與新獨立
    項之結合關係並未被一併變更。且依據被上訴人於98年3月4
    日對系爭案所作成之新型技術報告書可知，系爭案之更正後
    申請專利範圍第1、13項相對於各引證案而言具有專利性等
    語，求為判決撤銷訴願決定及原處分。
三、上訴人則以：被上訴人95年3月9日之申請專利範圍更正本，
    與94年9月11日之公告本比較，係將原申請專利範圍第3項及
    第17項分別併入第1項及第14項獨立項中，原公告本之第2、
    4至13項附屬項係直接或間接依附於第1項獨立項，並未含有
    第3項之「肋條3211」構造，另第15、16、18至27項附屬項
    係直接或間接依附於第14項獨立項，亦未含有第17項之「肋
    條」構造；而前揭更正本將第3項及第17項之肋條分別併入
    第1項及第14項獨立項中，更正後之第1項及第13項獨立項因
    併入肋條而導致改變了構造特徵，產生新的實施態樣，則更
    正後之後續第2至12項附屬項及第14至25項附屬項，因分別
    直接或間接依附於更正後第1項及第13項獨立項，自亦包含
    有該肋條之構造特徵，顯然該更正本已變更原各附屬項之依
    附關係，而改變了原核准公告之技術特徵的結合關係，產生
    新的實施態樣，自應屬專利法第64條第2項規定之實質變更
    申請專利範圍之情事；故本件95年3月9日申請專利範圍更正
    本有違專利法第108條準用同法第64條第2項規定，應不准更
    正等語，資為抗辯，求為判決駁回被上訴人之訴。
四、原審斟酌全辯論意旨及調查證據之結果，以：被上訴人系爭
    專利之原申請專利範圍共27項，其中第1、14項為獨立項，
    餘均為附屬項。而被上訴人所申請之更正係將申請專利範圍
    第3項併入第1項及第17項併入第14項。更正前之申請專利範
    圍第1項為：「一種風扇扇框，用以包圍風扇之轉子，包括
    ：一第一框架，具有至少一延伸部，該延伸部具有一扣孔；
    以及一第二框架，具有與該延伸部相對應之一導槽及一扣件
    ，使該第一框架與該第二框架相接合或分離。」；第3項為
    ：「如申請專利範圍第1項之風扇扇框，其中該導槽之側壁
    設有至少一肋條。」其用語為詳述式之說明，即在第1項之
    風扇扇框之導槽上至少有一肋條，故其將第3項併入第1項，
    係將附屬項併入獨立項而減少總請求項數，且其更正為申請
    專利範圍第1項即：「一種風扇扇框，用以包圍風扇之轉子
    ，包括：一第一框架，具有至少一延伸部，該延伸部具有一
    扣孔；以及一第二框架，具有與該延伸部相對應之一導槽及
    一扣件，使該第一框架與該第二框架相接合或分離，其中該
    導槽之側壁設有至少一肋條。」，係對原申請專利範圍第1
    、3項之結合說明，並未超出申請時原說明書或圖式所揭露
    之範圍，亦未實質擴大或變更申請專利範圍，應屬符合專利
    法第108條準用第64條第1、2項之規定。次查更正前之申請
    專利範圍第14項為：「一種風扇，包括：一第一扇框，具有
    至少一延伸部，該延伸部具有一扣孔；一第二扇框，具有與
    該延伸部相對應之一導槽及一扣件，使該第一框架與該第二
    框架相接合或分離；以及一轉子，係設置於該扇框內。」；
    第17項為：「如申請專利範圍第14項之風扇，其中該導槽之
    側壁設有至少一助條。」，而其更正後之第13項為：「一種
    風扇，包括：一第一扇框，具有至少一延伸部，該延伸部具
    有一扣孔；一第二扇框，具有與該延伸部相對應之一導槽及
    一扣件，使該第一框架與該第二框架相接合或分離，其中該
    導槽之側壁設有至少一肋條；以及一轉子，係設置於該扇框
    內。」，核其用語，亦係對原申請專利範圍第14、17項之結
    合說明，且其重點與前揭第1項之更正相同，即將附屬項導
    槽側壁所設之至少一肋條，由原申請專利範圍第17項附屬項
    併入第14項之獨立項內，其減少申請專利範圍之總請求項數
    ，且係將原敘述性之附屬項併入獨立項，並未改變原申請專
    利範圍之結合關係，更正後第1項、第13項所增加之技術特
    徵，即導槽側壁所設之至少一肋條，本即已揭露於原敘述性
    附屬項之第3、17項，亦已揭露於圖示之第3、4圖中之構件
    編號3211，故其更正並未超出申請時原說明書或圖式所揭露
    之範圍，亦未實質擴大或變更申請專利範圍，應屬符合專利
    法第108條準用第64條第1、2項之規定。上訴人及訴願決定
    機關暨參加人等，均認被上訴人所為更正係變更原技術特徵
    之結合關係，為實質變更云云。惟查上訴人等所為之比對，
    僅係就該獨立項本文觀之，而未就該獨立項與欲併入之附屬
    項之間，本即為詳述式之說明關係為判斷，故其所辯，尚難
    採信。本件被上訴人所為更正，於法有據，應予准許。末按
    法院不得就當事人未聲明之事項為判決，行政訴訟法第218
    條準用民事訴訟法第388條定有明文；又行政訴訟法第216條
    第2項亦規定，原處分或決定經判決撤銷後，機關須重為處
    分或決定者，應依判決意旨為之。本件被上訴人起訴請求撤
    銷原決定及處分，因上訴人未於舉發審查過程中准予被上訴
    人之更正，於法已有未洽，上訴人仍依原公告之申請專利範
    圍據以審查，而認系爭專利申請範圍第1、2項、第4至16項
    、第18至27項違反專利法第94條第4項之規定，經上訴人通
    知被上訴人更正申請專利範圍，惟被上訴人並未予更正，基
    於系爭專利之完整性，而審定全案舉發成立，應撤銷其專利
    權之處分，於法不合，訴願決定未予糾正，亦有違誤。被上
    訴人執以指摘，為有理由。從而，被上訴人聲明求為撤銷訴
    願決定及原處分，於法有據，應予准許，爰將訴願決定及原
    處分均予撤銷，由上訴人依本判決之法律見解重為適法之處
    分。
五、本院按：
(一)專利法第108條準用同法第64條第1、2項之規定，專利權人僅
  得就申請專利範圍之減縮、誤記事項之訂正、不明瞭記載之釋
  明，申請更正專利說明書或圖示，其更正不得超出申請時原說
  明書或圖式所揭露之範圍，且不得實質擴大或變更申請專利範
  圍。本件被上訴人經上訴人經濟部智慧財產局核准之上揭新型
  專利，於上訴人即參加人以系爭專利不具進步性舉發後，被上
  訴人即申請更正，經上訴人經濟部智慧財產局認於法不合，不
  准更正，且認定系爭專利不具進步性而為舉發成立，應撤銷被
  上訴人系爭專利之處分，訴願機關亦為相同之認定，原判決即
  就被上訴人所為之更正是否合法為主要爭點，本件上訴亦同，
  先此敘明。
(二)原判決關於更正後第1項、第13項所增加之技術特徵，即導槽
  側壁所設之至少一肋條，本即已揭露於原敘述性附屬項之第3
  、17項，亦已揭露於圖示之第3、4圖中之構件編號3211，故其
  更正並未超出申請時原說明書或圖式所揭露之範圍，亦未實質
  擴大或變更申請專利範圍，應屬符合專利法第108條準用第64
  條第1、2項之規定之事實，以及上訴人所主張被上訴人所為更
  正係變更原技術特徵之結合關係，為實質變更云云，如何不足
  採等事項均詳予以論述，是原判決所適用之法規與該案應適用
  之現行法規並無違背，與解釋判例，亦無牴觸，並無所謂原判
  決有違背法令之情形；上訴意旨以：原判決所言「對於已揭露
  於原說明書或圖式之部分，則應在合法之範圍，允許專利權人
  更正」判決理由省略了是否實質擴大或變更申請專利範圍此一
  檢驗標準，與專利法第64條第1項及第2項規定不符，有判決不
  適用法規或適用不當之違背法令云云，無非就原審取捨證據、
  認定事實之職權行使，任意指摘原判決有違背法令情事，並非
  可採。
(三)再依專利法施行細則第18條第2項對申請專利範圍獨立項之規
  定，所謂「獨立項」係指「敘明申請專利之標的及其實施之必
  要技術特徵」之請求項。獨立項乃作為專利性之判斷、專利權
  之效力等認定之基本。另依同條第3項規定，附屬項之記載內
  容，必須敘明所依附請求項外之技術特徵，然後對所依附請求
  項記載之技術內容，作進一步敘明其所引用之請求項目外之技
  術特點。因此附屬項之記載，為其所依附請求項專利範圍限制
  條件，當然包含有其所依附之獨立項或附屬項請求項的所有技
  術內容在內，附屬項專利範圍必不大於所依附之獨立項或附屬
  項。故獨立項之新型具有新穎性或進步性者，其附屬項當然具
  有新穎性或進步性。經查，被上訴人系爭專利之原申請專利範
  圍共27項，其中第1、14項為獨立項，餘均為附屬項。而被上
  訴人所申請之更正係將申請專利範圍第3項併入第1項及第17項
  併入第14項，而為更正後之第13項，此為兩造所不爭，並有更
  正前後專利說明書可稽。且本件係於舉發案件中為更正申請，
  原審既已說明獨立項若更正後，其是否具進步性，應由上訴人
  經濟部智慧財產局再為審定，自無庸再贅論系爭專利附屬項是
  否合於更正要件。上訴人上訴意旨略謂：原判決對於系爭專利
  更正後第2~12、14~25請求項是否改變原來技術特徵結合關係
  ？更正結果是否實質擴大或變更原核准公告之申請專利範圍未
  予認定，原判決有已受請求是項未予判決之違法及判決不備理
  由之違背法令；又系爭專利將原公告本第2、4~13項附屬項改
  依附於公告本第3項，及將原公告本第15、16、18~27項附屬項
  改依附於公告本第17項，該更正顯然改變原核准公告技術特徵
  結合關係，產生新實施態樣，原判決未查，對於是否實質擴大
  或變更核准公告之申請專利範圍，完全未為認定，有判決不適
  用法規之違法云云，係就原審所為論斷或不採其主張之理由，
  泛言原判決不適用法規或適用不當，並非可採。
(四)從而，上訴論旨，仍執前詞，指摘原判決違背法令，求予廢棄
  ，為無理由，應予駁回。
六、據上論結，本件上訴為無理由。依行政訴訟法第255條第1項
    、第98條第1項前段、第104條、民事訴訟法第85條第1項前
    段，判決如主文。
中    華    民    國    99    年    12    月    23    日
                    最高行政法院第二庭
                        審判長法官  高  啟  燦
                              法官  曹  瑞  卿
                              法官  黃  合  文
                              法官  劉  介  中
                              法官  陳  鴻  斌

以  上  正  本  證  明  與  原  本  無  異
中    華    民    國    99    年    12    月    23    日
                              書記官  張  雅  琴

司法院資訊處製作；財團法人民間司法改革基金會備份。
